最高法院刑事判決　　　　　　一○○年度台上字第二三一七號
上　訴　人　廖元冬
上列上訴人因違反藥事法案件，不服台灣高等法院中華民國九十
八年十二月三十一日第二審判決（九十八年度醫上訴字第九號，
起訴案號：台灣士林地方法院檢察署九十六年度偵字第一○六二
八號），提起上訴，本院判決如下：
    主  文
原判決撤銷，發回台灣高等法院。
    理  由
本件原判決認為上訴人廖元冬違反藥事法之犯行，罪證明確，第
一審判決依想像競合犯，從一重論處上訴人明知偽藥而販賣罪刑
（處有期徒刑三年六月），為無不合，予以維持，駁回上訴人之
第二審上訴。固非無見。
惟查：原判決理由係以扣案之藥粉、藥膏經送行政院藥物食品檢
驗局鑑定其成分，其中編號1 驗出Emodin陽性（Emodin係大黃等
中藥材所含有之成分），編號2驗出Emodin、Berberine陽性（Be
rberine係為黃蓮等中藥材所含有之成分），編號3驗出Berberin
e陽性，編號4驗出Honokiol、Magnolol陽性（Honokiol、Magnol
ol係為厚朴等中藥材所含有之成分），編號5、6驗出Feruli cac
id陽性（Ferulic acid係為當歸等中藥材所含有之成分），編號
7、8軟膏驗出Menthol 陽性（中藥材薄荷、紫蘇葉及金錢草中均
含有Menthol 成分），有該局檢驗報告書可按，參酌行政院衛生
署九十八年六月四日署授藥字第0980001572號函文說明，扣案藥
粉、藥膏因使用於診斷、治療、減輕或預防人類疾病，應以藥品
管理，且因未經核准擅自製造，因認其屬藥事法所稱之偽藥，當
無疑義，而為不利上訴人之認定。然依藥事法第一百零三條第三
項規定，同條第二項所指中藥販賣業務範圍，包括依固有成方調
配而成之傳統丸、散、膏、丹及煎藥。而所謂「固有成方」製劑
，依同法第十條規定，則指依中央衛生主管機關選定公告具有醫
療效能之傳統中藥處方調製之方劑而言。依此，屬固有成方調配
之中藥製劑，既經中央衛生主管機關選定公告而調製，自不能認
其係未經核准擅自製造之偽藥。本件上開扣案藥粉經鑑驗均含中
藥成分，而上訴人於原審辯謂該些藥粉係其向胡錦松購買之「三
黃瀉心」中藥製劑，屬中藥固有成方，並非偽藥等語，另證人謝
耀雄於第一審審理時到庭結證，亦稱伊知道上訴人第一次與簡麗
如見面時，所開藥物係「三黃瀉心湯」等語（見原審卷第三十二
頁、一審卷二第四十五頁）。此似徵上訴人上開所辯，尚非全然
無據。則上開扣案分別含有大黃、黃蓮、厚朴、當歸等中藥成分
之藥粉，縱不能證明係胡錦松售予上訴人，然其是否如上訴人所
指，屬依固有成方調配之「三黃瀉心」中藥，因事關上訴人此販
賣偽藥犯行成否之判斷，對其利益自有重大關係，而具調查必要
性。原審對此未進一步向主管藥政機關詳查釐清，遽以上情為不
利上訴人之認定，其證據調查職責仍嫌未盡。上訴意旨執以指原
判決違背法令，尚非全無理由，應認原判決有撤銷發回更審之原
因。原判決認上訴人以一行為同時涉犯之醫師法第二十八條前段
之罪、刑法第三百三十九條第一項之詐欺取財罪，及原判決不另
為無罪諭知部分，基於審判不可分原則，均應併予發回，附此敘
明。
據上論結，應依刑事訴訟法第三百九十七條、第四百零一條，判
決如主文。
中    華    民    國  一○○  年    五    月    五    日
                      最高法院刑事第十庭
                          審判長法官  黃  一  鑫  
                                法官  張  春  福  
                                法官  林  勤  純  
                                法官  陳  國  文  
                                法官  宋  明  中  
本件正本證明與原本無異
                                      書  記  官  
中    華    民    國  一○○  年    五    月   十二   日
                                                      Ｅ